【裁判字號】    97,重訴,323
【裁判日期】    981102
【裁判案由】    拆屋還地
【裁判全文】
臺灣士林地方法院民事判決             97年度重訴字第323號
原      告  壬○○
            癸○○
            甲○○
            辛○○
            乙○○○
上5 人共同
訴訟代理人  余淑杏律師
            莊佳樺律師
            余政勳律師
原      告  庚○○
            己○○
被      告  丁○○○
訴訟代理人  顏文正律師
複  代理人  王上律師
訴訟代理人  丙○○
            戊○○
上列當事人間拆屋還地事件，本院於民國98年10月12日言詞辯論
終結，判決如下：
    主      文
被告應將其坐落於臺北市○○區○○段一小段三七五地號如附圖
所示之A 、B 部分之地上物拆除，並將土地返還原告。
被告應給付原告新臺幣拾壹萬玖仟捌佰壹拾元，並自民國九
十八年一月七日起至返還前項土地止，按月給付原告新臺幣壹萬
肆仟零陸元。
原告其餘之訴駁回。
訴訟費用由被告負擔。
本判決於原告以新臺幣肆佰壹拾陸萬元供擔保後，得假執行。被
告以新臺幣壹仟貳佰肆拾柒萬玖仟肆佰貳拾元，為原告預供擔保
，得免為假執行。
    事實及理由
一、按訴狀送達後，原告不得將原訴變更或追加他訴，但請求之
    基礎事實同一者，不在此限，民事訴訟法第255 條第1 項第
    2 款定有明文。原告起訴原僅請求拆屋還地，復於本院審理
    時追加請求被告占用系爭土地之不當得利，核其所為之追加
    之訴，與原起訴之基礎事實同一，依前開法條之說明，自應
    准許。
二、原告起訴主張：緣坐落於臺北市○○區○○段1小段375地號
    之土地係屬原告壬○○等7 人所公同共有，惟被告丁○○○
    未經原告同意，且亦無任何法律上權源下，即逕於系爭土地
    上搭建地上物占用系爭土地，被告所為顯屬無權占有，已嚴
    重侵害原告所有權之行使，據此原告自得本於所有權人之地
    位，訴請被告丁○○○將其無權占用部分之地上物拆除後，
    將基地返還原告。又被告既係無權占用原告所有之系爭土地
    ，其所為顯同時可獲得相當於租金之利益，並因此而致原告
    受有相當於租金之損害，原告亦得本於所有權人之地位，請
    求被告返還相當於租金之不當得利損害賠償。又被告應給付
    原告不當得利之金額自民國98年1 月6 日起，往前回算五年
    ，按占用土地各該年度申報地價年息百分之10計算，金額為
    新臺幣 (下同)計155萬2116元，被告另應自98年1 月7 日起
    至拆屋還地日止，按月給付原告，以占用土地該年度申報地
    價年息百分之10計算之金額，即2 萬8011元整。另被告片面
    主張其與原告間具使用借貸關係，顯係臨訟卸責之詞。原告
    之被繼承人朱黃抱出生於清朝年間，且於30年即已辭世，因
    朱家人丁單薄，方致名下資產，屢遭外人強占。被告徒憑空
    言即謂，兩造先人存有姊弟關係，且就系爭土地早有使用借
    貸之口頭合意等諸多現已不可考之情事據為抗辯事由，並逕
    向本院聲請傳喚與被告自身具有親屬及密切利害關係而不得
    具結之傳聞證人黃山欲為證，其所為證言，自無可憑信，
    顯無傳喚必要。再者，關於繳納地價稅一事，經查我國地價
    稅起徵，約始於57年間，而系爭土地原所有人朱黃抱係於30
    年之日據時代即已往生，故顯無可能存有預先同意由被告先
    人繳納地價稅而借予土地使用之情事。又被告丁○○○係自
    95年間，方由稅捐稽徵機關依其占用土地之現狀，以職權核
    定其為地價稅納稅義務人，核定前稽徵機關仍是對原所有人
    寄發稅單，應係被告自行片面持單代繳。為此，爰依民法第
    76 7條、第179 條之規定，請求被告返還系爭土地，並給付
    相當於租金之不當得利等語。並聲明：(一)、被告應將其坐落
    於臺北市○○區○○段一小段375 地號上如複丈成果圖所示
    A 、B 部分之地上物拆除，並將土地交還原告。(二)、被告應
    給付原告155 萬2116元，並自98年1 月7 日起至返還前項土
    地止，按月給付原告2 萬8011元。(三)、原告願供擔保，請准
    宣告假執行。
三、被告答辯略以：按使用借貸者，謂當事人一方以物交付他方
    ，而約定他方於無償使用後返還其物之契約。又借貸契約未
    定期限者，應依借貸之目的使用完畢時返還之。為民法第46
    4條及第470條第1 項中段所明定。查兩造有共同之祖先，被
    告之配偶黃良之祖父黃風梭與原告之被繼承人朱黃抱係姊
    弟關係，系爭土地之原所有權人為朱黃抱，在日據時期黃風
    梭經朱黃抱之同意在系爭土地興建房屋，以供黃風梭及其子
    孫居住，被告為媳婦仔，嗣與黃良結婚，即居住於黃風梭
    所興建之系爭房屋中，系爭房屋雖坐落於原告之被繼承人朱
    黃抱之系爭土地上，但既有使用借貸關係存在，被告之房屋
    即有權繼續占用系爭土地，原告主張係無權占有云云，顯非
    有據。本件被告主張有使用借貸關係，以供建築房屋，被告
    所居住之房屋之外觀，雖有部分改為磚造，係因土地徵收後
    部分牆壁遭拆除，及隔鄰興建房屋造成損鄰，而致被告所居
    住之部分牆壁傾斜，乃改以磚塊修復，至其原有之土造結構
    則仍保存。本件使用借貸未約定期限，則依民法第470 條第
    1 項之規定，自應依借貸目的使用完畢時，方有返還之義務
    ，本件之使用目的仍屬存在，尚未使用完畢，被告自得繼續
    占有使用系爭土地。雖原告主張終止契約云云，但原告之終
    止行為，並不符合民法第472 條各款情事，其終止於法不合
    。再依卷附之原告辦理繼承登記資料觀之，系爭土地之所有
    權人為朱黃抱，其父親為黃王麟，母為吳氏春，在事由欄則
    記載「黃皇梭妹」等語，而依被告所調得之先人黃風梭之日
    據時期戶籍謄本，父為黃天寅、母為吳氏春，即知黃風梭與
    朱黃抱確為兄妹關係，是在日據時期由朱黃抱將系爭土地借
    予黃風梭蓋用房屋，自屬有據。至朱黃抱之父親載為黃王麟
    、黃風梭之父親載為黃天寅，顯係因口述轉載而生之錯誤，
    又朱黃抱之戶籍事由欄所載「黃皇梭」之誤，可見一斑。另
    原告追加請求前五年相當租金之損害部分，被告不同意其追
    加，倘原告得為追加，但其就相當租金之損害金計算方式，
    均以年息百分之10為計算基準，亦屬過高。蓋系爭土地處在
    舊有社區內，面臨小巷道，出入不甚便捷，足徵其請求年息
    百分之10之損害金，確有不妥。另系爭土地之地價稅，除97
    年係由原告於辦理繼承登記時繳納外，96年以前之地價稅均
    由被告代為繳納，是倘原告可請求相當租金之損害金，被告
    即以往前回溯15年所代繳之地價稅主張抵銷。經依台北市稅
    捐稽徵處函復之資料，83年至96年之地價稅共計45萬5886元
    ，倘如原告得為請求不當得利，爰以此主張抵銷等語。並聲
    明：原告之訴及假執行之聲請均駁回；如受不利判決，願供
    擔保，請准免為假執行。
四、兩造不爭執事項：
(一)、原告壬○○等七人確為系爭土地（臺北市○○區○○段一小
    段375 地號）之公同共有人。
(二)、被告丁○○○為系爭土地（即附圖A 、B 所示）地上建物（
    門牌號碼：臺北市○○區○街21巷19號）之所有人。
(三)、被告於占用系爭土地有代所有人繳納83至96年合計45萬5886
    元地價稅。
五、本件經本院依民事訴訟法第271 條之1 準用同法第270 條之
    1 第1 項第3 款之規定，整理並協議簡化爭點如下：
(一)、兩造間是否就系爭土地存有使用借貸關係？被告是否無權占
    有系爭土地？
(二)、被告應給付相當於租金的不當得利金額若干？
六、本院得心證之理由：
(一)、被告並無合法占有系爭土地之權源，已構成無權占有，原告
    得請求其拆除系爭房屋返還土地：
１、按當事人主張有利於己之事實者，就其事實，有舉證之責任
    ，民事訴訟法第277 條定有明文。而以無權占有為原因，請
    求返還所有物之訴，被告對原告就其物有所有權存在之事實
    無爭執，而僅以非無權占有為抗辯者，原告於被告無權占有
    之事實，無舉證責任。被告應就其取得占有，係有正當權源
    之事實證明之。如不能證明，則應認原告之請求為有理由（
    最高法院72年度臺上字第1552號判決意旨參照）。又所謂正
    當權源，係指依法律規定或契約關係，物之所有權人有提供
    或容忍占有使用之義務而言。本件系爭房屋所坐落之土地為
    原告所有，已如前述 (參不爭執事項)， 被告抗辯其非無權
    占有云云，自應就其有合法占有權源之利己事實負舉證之責
    。被告雖抗辯：兩造有共同之祖先，被告之配偶黃良之祖
    父黃風梭與原告之被繼承人朱黃抱係兄妹關係，系爭土地之
    原所有權人為朱黃抱，在日據時期黃風梭經朱黃抱之同意在
    系爭土地興建房屋，以供黃風梭及其子孫居住，是兩造間就
    系爭土地存有使用借貸之法律關係存在，而該使用借貸既未
    約定期限，其使用目的即尚未完成，被告所有之房舍占用系
    爭土地即屬有權占有云云。被告稱原告之被繼承人朱黃抱與
    被告配偶之祖父黃風梭係兄妹關係一事，然為原告否認，縱
    認被告所述兩造之先祖確為兄妹關係，亦無法據此即率爾推
    論兩造先祖朱黃抱與黃風梭間就系爭土地，有使用借貸之法
    律關係存在。又前開建物，原始之構造為土造，面積僅為98
    點3 平方公尺，此有臺北市稅捐稽徵處房屋稅籍證明書 (本
    院一卷第30頁)在 卷可參，惟附圖所示之複丈成果圖可知，
    系爭建物現占用之基地分別為臺北市○○區○○段一小段37
    7 地號及同段375 號之系爭土地，占用之同段377 號之面積
    略大於375 號之面積，未計同段377 號之占用面積，僅占用
    系爭土地之面積即已達89點78平方公尺，距建物原始之面積
    98點3 平方公尺相距不遠，顯見系爭建物曾經過增建，而非
    原始之建物方有現在之規模，是原建物於興建之初，其基地
    究係於同段377 地號或系爭土地即有疑義，則原告之先祖即
    訴外人朱黃抱是否可能曾同意系爭建物占用系爭土地，亦非
    無疑。再者，被告自承前開房屋係由訴外人黃風梭於明治年
    間興建完成，而訴外人黃風梭係於昭和4 年3 月20日 (即民
    國18年)死 亡，參照卷附日據時代日本年號與西元紀元之對
    照表 (按日本國年號依序為明治、大正、昭和，大正1 年為
    民國元年)， 則前開黃風梭興建之房屋至遲係於民國前即已
    興建完成，迄今已逾98年，參以前開建物之構造為純土造，
    而土磚造房屋之耐用年限為18年，此有臺北市稅捐稽徵處房
    屋稅籍證明書、臺北市房屋折舊率及耐用年數表、嘉義市房
    屋折舊率及耐用年數表 (本院一卷第30頁、247 頁、248 頁
    ) 在卷可憑，是縱認原告前開抗辯黃風梭係向原告之先祖無
    償借用系爭土地，以土磚興建房舍居住等情為真實，然土磚
    造之房舍已逾耐用年限，且距今已逾98年，衡情純土造之房
    屋，於正常使用之情形下，應已傾頹，不堪居住，是亦應認
    被告之使用目的已達，兩造之使用借貸之法律關係，即已終
    止。被告雖另辯稱：被告所居住之房屋之外觀，有部分改為
    磚造，係因土地徵收後部分牆壁遭拆除，及隔鄰興建房屋造
    成損鄰，而致被告所居住之部分牆壁傾斜，乃改以磚塊修復
    ，至其原有之土造結構則仍保存，本件之使用目的仍屬存在
    ，尚未使用完畢云云，惟系爭房屋經本院勘驗之結果，並無
    法辨識系爭房屋還存有原有之構造物，此有本院之勘驗筆錄
    在卷足參 (本院一卷第142 頁)， 且被告亦自承系爭房屋原
    為土磚造房子，72年間因道路徵收退縮後，前面牆壁即以磚
    牆修復，房屋兩側則因兩側大樓興建造成損害，而由建商以
    磚牆修復，目前原始牆只剩屋內隔間及屋頂為原來之構造等
    語(本 卷一卷第142 頁)。 足見原土磚造之房舍之主要構造
    之土磚均已滅失，是被告前開所辯土磚構造仍存在云云應無
    足採。準此，被告前開所舉之證據，尚難使本院形成其確有
    占有系爭土地之合法權源之心證。
２、按所有人對於無權占有或侵奪其所有物者，得請求返還之，
    民法第767 條第1 項定有明文。而建物之拆除為事實上之處
    分，未辦理所有權第一次保存登記之建物或工作物之拆除，
    自以享有處分權之人始得為之。本件系爭房屋所坐落系爭土
    地為原告所有，被告享有事實上處分權之系爭房屋占有系爭
    土地，並無合法權源，已構成無權占有。則原告依前揭規定
    ，請求被告將系爭房屋拆除，並返還土地予原告，自屬有據
    。
(二)、不當得利之請求：
    按無權占用他人土地者，通常可享有相當於租金之不當得利
    ，土地所有權人得請求占用人返還，最高法院61年台上字第
    1695號判例意旨可供參照。本件被告既無權占有原告所有之
    系爭土地，原告依不當得利之法律關係，請求被告等自占用
    時起，按月給付相當於租金之不當得利，自屬有據。再按城
    市地方房屋之租金，以不超過土地及其建築物申報總價額年
    息10% 為限，土地法第97條第1 項定有明文。而所謂土地價
    額係指法定地價而言，則為土地法施行法第25條所明定。又
    土地法第148 條規定，土地所有權人依土地法所申報之地價
    為法定地價；而依平均地權條例第16條前段雖規定，舉辦規
    定地價或重新規定地價時，土地所有權人未於公告期間申報
    地價者，以公告地價80% 為其申報地價。又所謂年息10% 為
    限，乃指基地租金之最高限額而言，並非必須照申報價額年
    息10% 計算之，且尚須斟酌基地之位置，工商繁榮程度、使
    用人利用基地之經濟價值、所受利益，彼等關係及社會感情
    等情事，以為決定。經查，系爭土地之公告地價93年1 月、
    96年1 月分別為4 萬800 元、4 萬6800元，此有土地登記謄
    本及公告現值及公告地價查詢等在卷足佐 (本院卷一第28 5
    頁)， 又該土地面臨六寬巷道內，作為居家使用，距文林路
    及中山北路5 段之主要道路約5 分鐘之路程，距捷運芝山站
    及士林站各約10至15分鐘之路程，交通便利，附近有華榮市
    場，生活機能便利等情，有本院97年12月26日履勘測量筆錄
    在卷足參（本院卷一第142 頁背面），是本院審酌系爭土地
    之坐落位置、周遭環境、繁榮程度，及被告等係自有房屋部
    分占用系爭土地等情狀，認以申報地價年息5%計算本件不當
    得利金額，尚屬適當。是依此計算之結果，被告93年1 月7
    日至98年1 月6 日所得請求之不當得利應為77萬5699（計算
    式：40800 ×80% ×5%×89.78 ×3 ＋46800 ×80% ×5%×
    89.78 ×2 ，元以下4 捨5 入），自98年1 月7 日起每月所
    得請求之不當得利之金額為1 萬4006元 (計算式：46800 ×
    80% ×89.78 ×5%÷12，元以下4 捨5 入)。 另按二人互負
    債務，而其給付種類相同，並均屆清償期者，各得以其債務
    與他方之債務，互為抵銷，民法第334 條定有明文。查被告
    曾為原告等代繳83年至96年之系爭土地之地價稅合計45萬58
    86元一事為兩造所不爭執，堪信為真實，被告自得向原告依
    無因管理之法律關係請求原告償還，則被告主張以其對原告
    之前開不當得利債務，與原告對其所負之前開45萬5886元債
    務，互為抵銷，依前開規定，自屬有據，是經抵銷後，被告
    尚應給付原告31萬9813元及自98年1 月7 日起至返還系爭土
    地之日止，按月給付1 萬4006元。
(三)、從而，原告本於民法第767 條前段規定之所有物返還請求權
    及同法第179 條規定之不當得利等法律關係，請求：(一)被告
    應將其坐落於臺北市○○區○○段一小段375 地號上如附圖
    所示A 、B 部分之地上物拆除，並將土地返還原告。(二)被告
    應給付原告31萬9813元，並自98年1 月7 日起至返還前項土
    地止，按月給付原告1 萬4006元，為有理由，應予准許。逾
    此範圍之請求，則無理由，應予駁回。
七、原告及被告皆陳明願供擔保，聲請宣告假執行及免為假執行
    。經核原告勝訴部分並無不合，爰分別酌定相當擔保金額准
    許之。至原告敗訴部分，其假執行之聲請即失所附麗，應予
    駁回。
八、本件判決基礎已臻明確，兩造其餘攻擊防禦方法及訴訟資料
    經本院審酌後，核與判決不生影響，無一一論述之必要。另
    被告另請求傳訊證人黃山，惟證人黃山係20年5 月25日
    生，於訴外人黃風梭死亡後方出生，顯見其並未親自見聞土
    磚造房舍興建之始末，而係聽聞他人傳述，自與待證事實無
    涉，應無傳訊之必要，併此敘明。
九、本件訴訟雖原告並未全部勝訴，惟本院僅駁回其所請求相當
    租金損害賠償金之部分金額，因該部分之請求，依民事訴訟
    法第77條之2 第2 項規定，並不併算訴訟標的價額，本院認
    仍應由被告負擔全部訴訟費用。
十、據上論結，原告之訴為一部有理由，一部無理由，依民事訴
    訟法第78條、第79條、第87條第1 項、第390 條第2 項、第
    392 條，判決如主文。
中    華    民    國    98    年    11    月    2     日
                  民事第二庭  法  官  劉逸成
以上正本證明與原本無異。
如對本判決上訴，應於判決送達後20日內向本院提出上訴狀。
中    華    民    國    98    年    11    月    6     日
                              書記官  李宜蓁


司法院資訊處製作；財團法人民間司法改革基金會備份。
